【裁判字號】    98,交聲,704
【裁判日期】    990325
【裁判案由】    違反道路交通管理處罰條例聲明異議
【裁判全文】
臺灣新竹地方法院交通事件裁定         98年度交聲字第704號
原處分機關
即移送機關  交通部公路總局新竹區監理所
異  議  人
即受處分人  甲○○
上列異議人即受處分人因違反道路交通管理處罰條例案件，對交
通部公路總局新竹區監理所中華民國98年9月8日竹監營字第裁50
-E00000000號違反道路交通管理事件裁決處分，聲明異議，本院
裁定如下：
    主  文
原處分撤銷。
甲○○汽車駕駛人，駕駛汽車經測試檢定酒精濃度超過規定標準
，處拾貳個月內不得考領重型機車駕駛執照，並應接受道路交通
安全講習。
    理  由
一、按受處分人，不服主管機關所為之處分，得於接到裁決書之
    翌日起20日內，向管轄地方法院聲明異議；又交通法庭認為
    聲明異議有理由者，應以裁定將原處分經聲明異議部分撤銷
    ，並自為裁定，道路交通管理處罰條例第87條第1 項及道路
    交通案件處理辦法第20條分別定有明文。次按汽車駕駛人飲
    用酒類後其吐氣所含酒精濃度超過每公升0.25毫克以上或血
    液中酒精濃度超過百分之0.05以上者，不得駕車，道路交通
    安全規則第114 條第2 款定有明文；又汽車駕駛人，駕駛汽
    車經測試檢定酒精濃度超過規定標準者，處新臺幣（下同）
    1 萬5 千元以上6 萬元以下罰鍰，並當場移置保管車輛及吊
    扣駕駛執照1 年；因而肇事致人受傷者，並吊扣其駕駛執照
    2 年；又汽車駕駛人有第35條第1 項規定之情形者，應接受
    道路交通安全講習，道路交通管理處罰條例第35條第1 項第
    1 款及第24條第1 項第2 款分別定有明文。又汽車指在道路
    上不依軌道或電力架線而以原動機行駛之車輛（包括機器腳
    踏車），故機車駕駛人亦應遵守上揭規定為之，道路交通管
    理處罰條例第67條第6 項及道路交通安全規則第2 條第1款
    亦定有明文。
二、原處分意旨略以：異議人即受處分人甲○○騎乘賴妤溱所有
    車牌號碼BA3-223號重型機車，於民國98年7月19日下午2時
    59分許，行經新竹縣湖口鄉○○路○段641號（裁決書誤載為
    新竹縣湖口鄉○○路○段6）為警攔檢，經新竹縣政府警察局
    竹北分局湖鏡派出所警員施予酒測，測得呼氣中所含酒精濃
    度為0.86mg/l，有「汽車駕駛人酒精濃度超過規定標準（0.
    55以上）」之違規行為，為警當場填製竹縣警交字第E00000
    000號舉發違反道路交通管理事件通知單（下稱舉發通知單
    ），爰依道路交通管理處罰條例第35條第1項第1款、第24條
    第1項第2款（裁決書漏載第24條第1項第2款）之規定，違反
    道路交通管理事件統一裁罰基準及處理細則第43條、第44條
    及第67條等規定，裁罰異議人罰鍰4 萬5 千元整，吊扣（汽
    車）駕駛執照12個月，施以道安講習等語。
三、異議意旨略以：異議人於飲酒過量後仍騎乘機車，對此深具
    悔意，職業聯結車駕照係本人謀生證照，如被扣押，勢必影
    響生活及經濟來源。懇求法官給予自新的機會，爾後伊絕不
    再酒後駕車，請體恤生活不易、工作繁忙，如有再犯願受最
    嚴厲之制裁等語。
四、經查：
（一）異議人之酒後駕車係一個交通違規行為，有關其該違規行
      為處罰效果之罰鍰、吊扣駕駛執照與施以道路交通安全講
      習等，係依據同一法律規定（即道路交通管理處罰條例第
      35條第1項第1款、第24條第1項第2款）所為之處罰，其處
      罰方式雖有三種，但實際上為單一處分，無法割裂，與該
      項交通違規行為是否存在亦均無從分離，法院於審理時，
      應先確定異議人是否確有交通違規行為事實，再決定原處
      分機關所適用之法律有無錯誤。從而，異議人於聲明異議
      狀雖僅記載就吊扣駕駛執照部分聲明異議，其餘處罰部分
      並未提及，惟該罰鍰及施以道路交通安全講習部分，與其
      交通違規行為是否存在既無從分離，法院自應全部予以審
      理，合先敘明（臺灣高等法院98年法律座談會第23號提案
      研討結果同此見解）。
（二）按94年2月5日公布，自95年2月5日施行之行政罰法第1 條
      規定：「違反行政法上義務而受罰鍰、沒入或其他種類行
      政罰之處罰時，適用本法。但其他法律有特別規定者，從
      其規定」，足認行政罰法係屬行政罰之基本法，而道路交
      通管理處罰條例本質上係屬行政罰，此由該條例中就交通
      違規行為所定法律效果包括罰鍰、吊銷證照裁罰等行政罰
      ，即觀之甚明（參照行政罰法第1條、第2條將罰鍰、吊銷
      證照、講習處分均定為行政罰），是違反道路交通管理處
      罰條例之裁罰事件，自有行政罰法之適用。次按，行政罰
      法第26條規定：「一行為同時觸犯刑事法律及違反行政法
      上義務規定者，依刑事法律處罰之。但其行為應處以其他
      種類行政罰或得沒入之物而未經法院宣告沒收者，亦得裁
      處之」，此即所謂一事不二罰之原則，揆諸該條立法理由
      ，係認一行為同時觸犯刑事法律及違反行政法上義務規定
      時，由於刑罰與行政罰同屬對不法行為之制裁，而刑罰之
      懲罰作用較強，故依刑事法律處罰，即足資警惕時，實無
      一事二罰再處行政罰之必要，且刑事法律處罰，由法院依
      法定程序為之，較符正當法律秩序，應予優先適用；但罰
      鍰以外之沒入或其他種類行政罰，因兼具維護公共秩序之
      作用，為達行政目的，行政機關仍得併予裁處，又此所稱
      「其他種類行政罰」，係指違反行政法上之義務應受「裁
      罰性」之「不利處分」而言，依行政罰法第2條規定，應
      包括限制或禁止行為之吊扣證照及施以道路交通安全講習
      處分在內。
（三）異議人甲○○領有聯結車職業駕照，於98年7月19日下午2
      時59分許，在新竹縣湖口鄉○○路○段641號前，因酒後騎
      乘車牌號碼BA3-223號重型機車為警攔檢並測得吐氣所含
      酒精濃度為0.86mg/l，而有「汽車駕駛人酒精濃度超過規
      定標準（0.55以上）」之違規行為，經警以異議人有違反
      道路交通管理處罰條例第35條第1項第1款規定之事實掣單
      舉發等情，有新竹縣政府警察局竹北分局道路交通事故當
      事人酒精測定表、刑法第185條之3案件（公共危險案）測
      試觀察紀錄表、汽車駕駛人酒後生理協調平衡檢測記錄表
      各1紙在偵查卷可稽（見98年度速偵字第1536號卷第9至11
      頁），此外復有新竹縣政府警察局竹縣警交字第E0000000
      0 號舉發通知單影本及交通部公路總局新竹區監理所竹監
      營字第裁50-E00000000號違反道路交通管理事件裁決書各
      1 紙在卷可佐（見本院98年度交聲字第704 號卷第7 至8
      頁），且異議人對於確有前揭違規行為坦承不諱，從而堪
      認異議人駕駛前揭車輛確有於上開時地，有汽車駕駛人駕
      駛汽車經測試檢定有酒精濃度超過規定標準之事實無訛。
（四）關於裁處罰鍰4萬5千元部分：
      本件異議人因同一酒後駕車之行為，因同時觸犯刑法第18
      5條之3之公共危險罪，亦遭移送臺灣新竹地方法院檢察署
      檢察官偵辦，經該署檢察官於98年7月2日以98年度速偵字
      第1536號聲請簡易判決處刑，並經本院竹北簡易庭於98年
      8月12日以98年度竹北交簡字第516號判處拘役50日，同時
      諭知易科罰金之折算標準，於98年8 月28日確定，嗣於98
      年10月21日易科罰金執行完畢等情，有上開聲請簡易判決
      處刑書、判決書及臺灣高等法院被告前案紀錄表各1 份附
      卷可稽，並經本院依職權調取臺灣新竹地方法院檢察署98
      年度速偵字第1536號、本院98年度竹北交簡字第516 號卷
      宗核閱無訛。依行政罰法第26條第1 項前段規定所示之「
      一事不二罰原則」，即不應就同一行為再予行政罰鍰之裁
      罰。從而，原處分機關裁處異議人罰鍰4 萬5 千元部分，
      有違一事不二罰之原則，自難謂適法。
（五）關於吊扣汽車即聯結車職業駕駛執照12個月部分：
    1.按道路交通管理處罰條例第68條業於94年12月14日修正，
      並自95年3 月1 日施行，修正前該條文規定：「汽車駕駛
      人，因違反本條例及道路交通安全規則之規定，受吊扣或
      吊銷駕駛執照處分時，吊扣或吊銷其持有各級車類之駕駛
      執照」；修正後該條文規定：「汽車駕駛人，因違反本條
      例及道路交通安全規則之規定，受吊銷駕駛執照處分時，
      吊銷其持有各級車類之駕駛執照」。而該條文修正前，其
      原提案修正條文為：「汽、機車駕駛人，因違反本條例及
      道路交通安全規則之規定，受吊扣或吊銷駕駛執照處分時
      ，吊扣或吊銷其違法或違規當時所駕駛車輛之駕駛執照」
      ，修法理由略以：「原條文將違法或違規駕駛人所持有各
      級車類之駕駛執照一併吊扣或吊銷，失之過酷，影響人民
      工作及生活甚鉅，爰修正之」等語。惟最後通過之修正條
      文，係將道路交通管理處罰條例第68條原有條文中之「吊
      扣或」3 字刪除。據此，參照上開修法理由及修法經過，
      依修正後之條文，上開規定受「吊銷駕照」處分者，仍維
      持吊銷駕駛人持有各級車類之駕駛執照，至於受「吊扣駕
      照」處分者，則僅「吊扣」其違法或違規當時所駕駛車輛
      之駕駛執照，不再吊扣其持有與駕駛違規車輛無關之其他
      各級車類之駕駛執照。
    2.再者，汽車駕駛人取得高一級車類之駕駛資格者，得准其
      駕駛較低級車類之車輛，固為道路交通安全規則第61條第
      1項所明定，然依同條項第1款：「已領有聯結車駕駛執照
      者，得駕駛大客車、大貨車、代用大客車、大客貨兩用車
      、曳引車、小型車、輕型機器腳踏車」之規定，足知領有
      聯結車職業駕駛執照者，僅得駕駛前揭車輛，仍不得騎乘
      重型機車。查異議人雖領有聯結車職業駕駛執照，也曾合
      法考取重型機車駕駛執照，惟該重型機車駕駛執照已於95
      年12月20日遭吊銷，有異議人之機車駕照基本資料1 紙附
      卷為憑（見本院卷第11頁），故異議人本案騎乘上開重型
      機車，顯非依憑其領有之聯結車職業駕駛執照，乃屬無照
      駕駛之範疇，而依道路交通管理處罰條例第67條第6 項規
      定：「汽車駕駛人違反本條例規定，應受吊扣駕駛執照處
      分，於汽車駕駛人係無駕駛執照駕車者，在所規定最長吊
      扣期間內，不得考領駕駛執照」，可見道路交通管理處罰
      條例就無駕駛執照者應受吊扣駕駛執照處分之情形，另設
      有處理之方式，況依前開所述修正後即本件行為時之道路
      交通管理處罰條例第68條，已將「吊扣」各級車類之連坐
      規定刪除，則異議人違規時既係騎乘重型機車，其依法所
      受之處分應僅為限制騎乘重型機車之權利，自不得因異議
      人無重型機車駕駛執照可供吊扣，即任意吊扣其他種類車
      輛即聯結車職業駕駛執照。原處分機關以異議人無重型機
      車駕駛執照可供吊扣，逕行吊扣其聯結車職業駕駛執照，
      顯已逾越修正後道路交通管理處罰條例第68條之規範意涵
      及範圍，亦無視道路交通管理處罰條例第67條第6 項之規
      定內容，而與依法行政原則有違。
（六）關於道路交通安全講習部分：
      至於原處分依道路交通管理處罰條例第35條第1項第1款、
      第24條第1項第2款之規定，另對異議人裁處施以道路交通
      安全講習部分，揆諸前開規定及說明，此部分之處分係屬
      罰鍰以外之其他種類行政罰，係屬為達成遏止酒後駕車之
      不法行為，維護道路交通用路權人之安全法益等行政目的
      所必要之不利處分，因兼具維護公共秩序之作用，是原處
      分機關就此部分之併予裁處，於法並無不合。
五、綜上所述，異議人確有於前揭時間、地點，飲酒後騎乘重型
    機車之違規行為，原處分機關依道路交通管理處罰條例第35
    條第1項1款及第24條第1項第2款之規定，裁處異議人應參加
    道路交通安全講習之其他種類行政裁罰部分，於法並無不合
    。惟原處分機關另依道路交通管理處罰條例第35條第1項第1
    款規定裁罰異議人罰鍰4 萬5 千元部分，顯與行政罰法第26
    條第1 項前段之規定意旨有違，另原處分機關復未考量現行
    道路交通管理處罰條例第68條修正規定與內涵，不得吊扣異
    議人現尚有效之其他各級駕駛執照，仍裁處吊扣異議人「駕
    駛執照」，且於執行時實際吊扣異議人之「聯結車職業駕駛
    執照」，亦有違誤，且因本件酒後駕車為一個交通違規行為
    ，罰鍰、吊扣駕駛執照及施以道路交通安全講習部分無從區
    分，從而，應認異議人提起本件異議為有理由，本院自應將
    原處分撤銷，自為裁罰如主文第2 項所示，以期適法。
六、據上論斷，應依道路交通案件處理辦法第20條前段，裁定如
    主文。
中    華    民    國    99    年    3     月    25    日
                  交通法庭    法  官   林佑珊
以上正本證明與原本無異。
如不服本裁定，應於送達後5日內向本院提出抗告狀。
中    華    民    國    99    年    3     月    25    日
                              書記官   蕭惠婷

司法院資訊處製作；財團法人民間司法改革基金會備份。
